【裁判字號】    99,上易,1122
【裁判日期】    991021
【裁判案由】    賭博
【裁判全文】
臺灣高等法院臺中分院刑事判決        99年度上易字第1122號
上  訴  人  臺灣臺中地方法院檢察署檢察官
被      告  甲○○原名：丁佩.
            丙○○
共      同
選任辯護人  羅宗賢律師
上列上訴人因被告等賭博案件，不服臺灣臺中地方法院99年度易
字第1853號中華民國99年7月8日第一審判決（起訴案號：臺灣臺
中地方法院檢察署98年度偵字第23551、23650號），提起上訴，
本院判決如下：
    主  文
原判決撤銷。
甲○○共同意圖營利，聚眾賭博，共貳拾貳罪，各處有期徒刑參
月，如易科罰金，均以新臺幣壹仟元折算壹日；扣案如附表一所
示之電動賭博機具共計貳拾貳台、附表二所示之物均沒收。主刑
部分應執行有期徒刑陸月，如易科罰金，以新臺幣壹仟元折算壹
日。
丙○○共同意圖營利，聚眾賭博，共貳拾貳罪，均累犯，各處有
期徒刑參月，如易科罰金，均以新臺幣壹仟元折算壹日；扣案如
附表一所示之電動賭博機具共計貳拾貳台、附表二所示之物均沒
收。主刑部分應執行有期徒刑陸月，如易科罰金，以新臺幣壹仟
元折算壹日。
    犯罪事實
一、丙○○前曾於民國95年間因違反電子遊戲場業管理條例案件
    ，經臺灣臺南地方法院以95年度簡字第3293號判處有期徒刑
    3月，得易科罰金確定，於96年5月8日易科罰金而執行完畢
    。緣甲○○於97年6月1日向王光輝（業經檢察官另為不起訴
    處分確定）頂讓位在台中縣大甲鎮○○路161號之「全國便
    利商店」及附設之「普輝電子遊戲場」（領有臺中縣政府電
    子遊戲場業營業級別證：府建商字第0960229234號），為該
    電子遊戲場之實際負責人。惟甲○○於受讓後因營收之狀況
    不如預期，為增加獲利，乃自98年4月間起，意圖營利，同
    時以其上開公眾得出入之「普輝電子遊戲場」供作賭博場所
    ，擺設如附表一編號一至十一所示之電動賭博機具共計22台
    ，利用各台電動賭博機具與不特定之多數人賭博財物，而聚
    眾賭博。甲○○並於98年4月間僱用丙○○、劉芷因（由檢
    察官另行偵辦）、鄒慧菊（已為檢察官緩起訴處分確定）及
    其他2位真實身分不詳之成年人共5人，基於上開意圖營利供
    給賭博場所、聚眾賭博與普通賭博等共同犯意之聯絡，由劉
    芷因擔任店長、其餘2位不詳身分之成年人及鄒慧菊分任早
    、中、晚班店員，丙○○則住居在該電子遊戲場內，負責上
    開電動賭博機具之維修及機動協助劉芷因、鄒慧菊等人。其
    等遂於98年4月間起至98年9月25日晚間約11時30分許止，由
    賭客進入「普輝電子遊戲場」後，先持現金以10：1之比例
    兌換代幣，即每新臺幣（下同）10元可換得代幣1枚，再將
    代幣投入如附表一編號一至十一所示欲賭玩之電動賭博機具
    內，開分押注與機臺對賭，如有押中時，可贏得1至數倍不
    等之分數，若未押中者，押注之分數消失，須另外投入代幣
    開分，始可繼續賭玩；迨至賭客要求洗分時，丙○○、劉芷
    因或店員便持洗分單抄錄該電動賭博機具上顯示之分數，而
    以1：1或1：5或1：10不等之比例，在「全國便利商店」之
    櫃檯直接兌給現金，或由其等將賭客兌得之現金放入「全國
    便利商店」倉庫內吊掛之衣服口袋中，賭客再自行到倉庫取
    走兌換之現金；惟若賭客未押中時，所押注之賭資則歸甲○
    ○、丙○○以9：1之比例朋分所得。其間賭客黃寶吉（由檢
    察官聲請以簡易判決處刑）於98年9月25日晚間11時30分許
    ，前往「普輝電子遊戲場」賭玩如附表一編號二所示「跑馬
    」之電動賭博機具1台，由鄒慧菊負責兌換代幣並洗分，而
    在「全國便利商店」之櫃檯交付賭資500元給黃寶吉。總計
    甲○○、丙○○、劉芷因、鄒慧菊及其餘2位真實身分不詳
    之成年人，在上開期間內，共同利用如附表一所示各台電動
    賭博機具，與包括黃寶吉在內之不特定人賭博財物，每台至
    少1次，並同時意圖營利，提供賭博場所及聚眾賭博，且此
    等犯行先後共計22次。
二、嗣警方於98年9月26日凌晨3時30分許，喬裝成賭客進入「普
    輝電子遊戲場」內，以現金200元向店員鄒慧菊兌換代幣20
    枚，把玩「跑馬」之電動賭博機具1台，押注獲得700點之分
    數，向鄒慧菊要求洗分，經鄒慧菊抄錄該機臺上之分數，自
    「全國便利商店」之櫃檯取出700元，置於該便利商店倉庫
    內吊掛之衣服口袋中，喬裝之警員取得上述700元後，立即
    出示由臺灣臺中地方法院所核發之搜索票，而在上址查獲丙
    ○○、鄒慧菊，並扣得如附表一、二所示之物（其中如附表
    二編號十七所示機臺內代幣，係每台電動賭博機具內均有扣
    得代幣，合計1萬4100枚）；及因甲○○於偵查機關尚未發
    覺其前揭犯行前，即主動於98年9月30日具狀向臺灣臺中地
    方法院檢察署檢察官坦承其為「普輝電子遊戲場」之實際負
    責人，共同實施本件犯行，而接受裁判，始查獲上情。
三、案經臺中縣警察局大甲分局報告及甲○○自首由臺灣臺中地
    方法院檢察署檢察官偵查起訴。
    理  由
壹、證據能力部分：
一、按被告以外之人於審判外之陳述，雖不符刑事訴訟法第159
    條之1至同條之4之規定，而經當事人於審判程序同意作為證
    據，法院審酌該言詞陳述或書面陳述作成時之情況，認為適
    當者，亦得為證據；當事人、代理人或辯護人於法院調查證
    據時，知有第159條第1項不得為證據之情形，而未於言詞辯
    論終結前聲明異議者，視為有前項之同意；乃該法第159條
    之5所明定。查本件在下列判決理由中所臚列被告以外之人
    於審判外之陳述經援引為證據者（包括各項書證），因檢察
    官、被告甲○○、丙○○及其等之選任辯護人於本案辯論終
    結前，對證據能力均不爭執，本院審酌各該證據作成時之狀
    態，亦未見有非法取得之情形，且適合作為本案之證據使用
    ，故依上開刑事訴訟法所定，均有證據能力。
二、又扣案如附表一所示之電動賭博機具及附表二所示之物，均
    非供述證據，而無傳聞法則之適用。惟上開扣案物乃警方持
    搜索票於前開時地執行搜索後所合法扣得，且與本件案情具
    有關聯性，故亦有證據能力。
貳、實體方面：
一、訊據被告甲○○坦承為「普輝電子遊戲場」之實際負責人，
    為增加獲利，僱用被告丙○○、劉芷因、鄒慧菊及其餘2名
    店員，而共同自98年4月間起至98年9月25日晚間11時30分許
    止，以該電子遊戲場供為賭博場所，擺設詳如附表一所示之
    電動賭博機具共22台，與不特定之賭客賭博財物，所得則與
    被告丙○○以上述比例朋分；被告丙○○亦供承受甲○○僱
    用，住居在「普輝電子遊戲場」內，負責維修電動賭博機具
    ，並機動協助店長劉芷因與店員鄒慧菊等人，共同參與上開
    賭博之犯行，且與被告甲○○朋分前開所得；惟均否認有何
    意圖營利提供賭博場所或聚眾賭博之行為，辯稱「普輝電子
    遊戲場」尚未轉虧為盈，選任辯護人亦為其等辯護略以：被
    告等除提供電子遊戲機供人把玩外，並無其他抽頭或獲利之
    行為，與刑法第268條所規定之構成要件不合，公訴人所執
    法律意見顯有誤解，且該遊戲場本即領有台中縣政府所核發
    許可經營電子遊戲機台之證照，故不能以有顧客把玩該店內
    之電子遊戲機，即認屬被告賭博之行為，本件除賭客黃寶吉
    外，被告已無其他賭博行為等語。
二、本院查：
  (一)關於前揭被告甲○○、丙○○夥同該「普輝電子遊戲場」之
    店長劉芷因、店員鄒慧菊及其餘2位身分不詳之成年店員，
    共同自98年4月間起至同年9月25日晚間約11時30分許止，以
    前址作為賭博場所，利用被告甲○○所有經扣案詳如附表一
    、二所示之電子遊戲機及代幣等物，依上開兌換代幣、開分
    押注及洗分兌換金錢等方法，招徠包括黃寶吉在內不特定之
    賭客對賭財物等情節，業據被告甲○○、丙○○分別以證人
    之身分於本院審理時具結後詳述在卷（見本院卷第41至43頁
    ），互核一致，並與證人王光輝、鄒慧菊、黃寶吉前於警詢
    及偵查中所證述之情節相符（見警卷第4至13、27頁，第235
    51號偵查卷第5至8、24頁），復有卷附被告甲○○出具之自
    首狀、讓渡契約書（見第23650號偵查卷第1至3頁）、臺灣
    臺中地方法院搜索票影本、臺中縣警察局大甲分局搜索扣押
    筆錄、扣押物品目錄表、刑案現場測繪圖、臺中縣政府營利
    事業登記證影本、臺中縣政府電子遊戲場營業級別證影本、
    現場監視錄影機翻拍照片、查扣物品照片（以上見警卷第36
    至42、44至46、63至89頁）及詳如附表一、二所示等扣押物
    在案可證；故被告2人於上述期間內，以「普輝電子遊戲場
    」作為賭博場所，並聚集不特定多數人前去賭博等事實，業
    可認定。
  (二)又被告甲○○於98年9月30日具狀向檢察官自首時，表明其
    自受讓前述電子遊戲場後，適逢經濟蕭條，故興起以電子遊
    戲機洗分兌換現金之方式吸引賭客前來，以期轉虧為盈等情
    節（見第23650號偵查卷第2頁），復於原審法院審理時再供
    承其所擺設之電子遊戲機於一開始設定之程式會讓客人贏，
    客人就會再來，其後即會慢慢調整電子遊戲機之押中機率等
    語（見原審卷第17頁反面），先後一再供認其藉以牟利之主
    觀期望及具體作法，尚無瑕疵或矛盾可指，且核與前揭其夥
    同被告丙○○及其他店長、店員等人於上述期間內與人賭博
    財物之事實均相符。是被告甲○○上開自白，顯屬事實，亦
    可採為證據。從而，被告甲○○、丙○○等人將「普輝電子
    遊戲場」供作賭博場所，以招來不特定之多數人參與賭博，
    而實施前揭犯行，其主觀上冀求增加獲利，存有藉以牟利之
    期望等事實，已至為明確。
  (三)再按「刑法第二百六十八條之罪，以意圖營利，供給賭博場
    所或聚眾賭博，為其構成要件。而所謂『意圖』者，即主觀
    上之期望，亦即所以出此之動機或目的；而所謂『營利』者
    ，即藉以牟取經濟上或財產上利益；而此之所謂『意圖營利
    』者，固與俗稱之『抽頭』或『抽取頭錢』意義相近，但以
    行為人主觀上有此藉以牟利之期望為已足，並不以實際上有
    無實施抽頭之行為為必要。」（最高法院89年度台非字第49
    號判決意旨參照）；復按「意圖營利，提供公眾得自由出入
    之場所，聚集不特定之多數人，與之對賭財物之行為，乃係
    基於一個賭博之決意，發為一個賭博之行為，雖有觸犯刑法
    第二百六十六條第一項之普通賭博罪及同法第二百六十八條
    之圖利供給賭博場所罪與圖利聚眾賭博罪，然其行為既僅有
    一個，自應依同法第五十五條想像競合犯規定從一重以圖利
    聚眾賭博罪處斷，方屬確當，此乃本院一貫所宣示統一法律
    適用之見解（參見本院七十九年度台非字第二０一號、第二
    ０六號，八十年度台非字第一七八號諸判決）」（最高法院
    94年度台非字第18號判決意旨參照）。查被告2人共同意圖
    營利，提供「普輝電子遊戲場」作為賭博場所，而聚集不特
    定之多數人賭博財物等事實，業經證明有如前述；則本件縱
    未見其等有俗稱「抽頭」或「抽取頭錢」之具體行為，然主
    觀上既有意圖營利之犯意無誤，即已符合刑法第266條第1項
    前段之普通賭博、第268條之意圖營利供給賭博場所及聚眾
    賭博等罪之構成要件。故被告2人辯稱「普輝電子遊戲場」
    尚無獲利，及選任辯護人謂被告並無抽頭或類此之獲利，均
    認其等尚無意圖營利供給賭博場所及聚眾賭博之犯行可言，
    自非可採。
  (四)遞按「刑事法若干犯罪行為態樣，本質上原具有反覆、延續
    實行之特徵，立法時既予特別歸類，定為犯罪構成要件之行
    為要素，則行為人基於概括之犯意，在密切接近之一定時、
    地持續實行之複次行為，倘依社會通念，於客觀上認為符合
    一個反覆、延續性之行為觀念者，於刑法評價上，即應僅成
    立一罪。學理上所稱「集合犯」之職業性、營業性或收集性
    等具有重複特質之犯罪均屬之，例如經營、從事業務、收集
    、販賣、製造、散布等行為概念者是。」（最高法院95年度
    台上字第1079號判決意旨參照）準此以解，可知學理上所謂
    之「集合犯」，係一種構成要件類型，亦即立法者針對特定
    刑罰規範之構成要件，已預設其本身係持續實行之複次行為
    ，具備反覆、延續之行為特徵，將之總括或擬制成一個構成
    要件之「集合犯」行為，此種犯罪以反覆實行為典型、常態
    之行為方式，具侵害法益之同一性，因刑法評價上為構成要
    件之行為單一，因而僅包括的成立一罪。惟前揭刑法之普通
    賭博、意圖營利供給賭博場所及聚眾賭博等罪，於立法時並
    未經立法機關特別予以為「集合犯」之立法；況本件被告2
    人於前述時間與各個不特定之賭客對賭，主觀上顯非出於一
    次之決意，依社會通念，當以評價為數罪始較適當，方符刑
    罰公平原則。故本件自應論究被告2人於98年4月間起至98年
    9月25日晚間約11時30分許止，共有幾次犯行。
  (五)而被告甲○○、丙○○於本院審理時經隔離後，均證稱扣案
    如附表一所示之22台電動賭博機具，都有客人玩過（見本院
    卷第41頁反面、43頁），且不僅其2人所言不謀而合，另承
    辦本案之警員即證人丁○○亦於本院結證稱如附表二編號十
    七所示機臺內之代幣，係從每台電動賭博機具內均有扣得後
    ，累計為1萬4100枚等語（見本院卷第43頁反面），亦可佐
    證此22台機具均經不特定人賭玩之事實無誤，再加上被告等
    係自98年4月間起至同年9月25日止，共同實施前揭犯行，先
    後長達約6個月之期間，為期不短，則綜合以上所有情節，
    按諸一般經驗法則、論理法則，並採最嚴格及有利於被告2
    人之證明方法後，自足認定被告等與前揭劉芷因等人，在上
    開期間內，共同利用如附表一所示之各台電動賭博機具，與
    包括黃寶吉在內之不特定人賭博財物，每台至少1次；換言
    之，被告2人於本件必有22次之犯行無疑。選任辯護人雖為
    被告等辯解除黃寶吉外，已無其他賭博之犯行等語，惟驗諸
    上開從各方面調查所得之證據資料，尚非可採甚明。
  (六)至前開犯罪事實欄之二所載，警方係喬裝成賭客進入該電子
    遊戲場，經店員鄒慧菊兌換代幣，把玩「跑馬」之電動賭博
    機具1台，再經鄒慧菊洗分，而兌得700元等情節，固經警員
    丁○○於本院審理時證明無誤（見本院卷第43頁反面至44頁
    ），惟此係警方偵查之方法，事實上並無與被告對賭之犯意
    ，且刑法普通賭博、圖利供給賭博場所及聚眾賭博等罪，亦
    無處罰未遂犯之規定，故此部分非可列入被告2人之犯行內
    ，亦予敘明。
  (七)綜上所述，本件事證明確，前揭被告等共同普通賭博、圖利
    供給賭博場所及聚眾賭博共22罪等犯行，已足可認定。
三、論罪科刑：
  (一)核被告甲○○、丙○○所為，均係犯刑法第266條第1項前段
    之普通賭博、第268條之意圖營利供給賭博場所及聚眾賭博
    等罪。其等與劉芷因、鄒慧菊及其餘2位真實身分不詳之成
    年店員等人間，具有犯意聯絡及行為分擔，均為共同正犯。
    又其等每次犯行均係以一行為同時觸犯上述3項罪名，為異
    種想像競合犯，應從一重依刑法第268條之意圖營利聚眾賭
    博罪處斷。且先後共22次之犯行，犯意、行為各別，應分論
    無罰。另被告丙○○曾於95年間因違反電子遊戲場業管理條
    例案件，經臺灣臺南地方法院以95年度簡字第3293號判處有
    期徒刑3月，得易科罰金確定，於96年5月8日易科罰金而執
    行完畢等事實，有臺灣高等法院被告前案紀錄表附卷可參，
    其受上述徒刑之執行完畢後，5年以內再犯本件有期徒刑以
    上之罪，為累犯，應依刑法第47條第1項之規定，就其所犯
    之22罪均加重其刑。至被告甲○○於偵查機關發覺其係行為
    人之前，具狀向檢察官自首，坦承前揭犯行，進而接受裁判
    ，即已符合刑法第62條所規定自首之要件，雖於本院審理時
    就所犯圖利供給賭博場所及聚眾賭博等部分未坦承認罪，然
    尚不影響其已構成自首之效果，爰依刑法第62條前段所定，
    就其所犯之22罪，均減輕其刑。
  (二)原判決以被告等均犯有刑法第266條第1項前段之普通賭博罪
    ，而予論科，固非無見。惟其認定被告等未涉刑法第268條
    之圖利供給賭博場所及聚眾賭博等罪，就此部分不另為無罪
    之諭知，及認被告等所犯普通賭博罪部分，乃屬集合犯之實
    質上一罪，均有未涻，其理業見前述。故檢察官提起上訴，
    指摘原判決認定被告等未涉刑法第268條之罪顯有違誤，為
    有理由，本件應由本院予以撤銷改判。爰審酌被告等年紀皆
    輕，捨正當合法之途徑不就，而擺設電動賭博機具，希冀非
    法之利益，確實可議，又擺設之電動賭博機具共計22台，規
    模不小，對社會治安危害非輕，且被告甲○○雖係前開犯行
    之主謀，然尚知所悔悟，於案發後迅即自首到案，但被告丙
    ○○則素行不佳，前已有違反電子遊戲場業管理條例之非行
    ，猶不知警惕，並再參酌其等犯罪之方法、手段及所得等一
    切情狀後，就其等各次所犯，分別量處如主文第2、3項所示
    之刑，並就主刑部分定其等各應執行之刑，及均諭知如易科
    罰金之折算標準。至扣案如附表一所示之電動賭博機具合計
    22台、附表二編號一所示之員警向同案被告鄒慧菊兌得之現
    金700元、附表二編號二所示櫃檯內現金共計14200元（櫃檯
    內現金原扣得1萬4400元，然應扣除員警基於偵蒐犯罪所交
    付而非屬賭資之款項200元，故櫃檯內所餘現金應為1萬4200
    元）、附表二編號三、十七等代幣、編號十九之神燈777拉
    分積分面板等物，分係當場賭博之器具與在兌換籌碼處之財
    物，應依刑法第266條第2項之規定宣告沒收；其餘詳如附表
    二所載各編號之物，則係被告甲○○所有供與被告丙○○、
    共犯劉芷因、鄒慧菊及其餘不詳身分之成年店員2人等共同
    實施前開犯罪所使用之物，爰依刑法第38條第1項第2款之規
    定，均併予宣告沒收。
據上論斷，應依刑事訴訟法第369條第1項前段、第364條、第299
條第1項前段，刑法第28條、第266條第1項前段、第2項、第268
條、第55條、第47條第1項、第62條前段、第51條第5款、第41條
第1項前段、第38條第1項第2款，刑法施行法第1條之1第1項、第
2項前段，判決如主文。
本案經檢察官乙○○到庭執行職務。
中    華    民    國    99    年    10    月    21    日
            刑事第九庭  審判長法  官  江  德  千
                              法  官  陳  宏  卿
                              法  官  莊  深  淵
以上正本證明與原本無異。
不得上訴。
                              書記官  陳  振  海
中    華    民    國    99    年    10    月    22    日
附表一：
┌──┬──────────────┬───┬─────┐
│編號│物        品      名      稱│數  量│備     註 │
├──┼──────────────┼───┼─────┤
│ 一 │神燈777                     │5臺   │含IC板5塊 │
├──┼──────────────┼───┼─────┤
│ 二 │跑馬                        │4臺   │含IC板3塊 │
├──┼──────────────┼───┼─────┤
│ 三 │麻將（滿貫大亨）            │1臺   │含IC板1塊 │
├──┼──────────────┼───┼─────┤
│ 四 │超悟空                      │2臺   │含IC板2塊 │
├──┼──────────────┼───┼─────┤
│ 五 │皇冠小丑                    │2臺   │含IC板2塊 │
├──┼──────────────┼───┼─────┤
│ 六 │魔法球                      │1臺   │含IC板1塊 │
├──┼──────────────┼───┼─────┤
│ 七 │黃金豹                      │1臺   │含IC板1塊 │
├──┼──────────────┼───┼─────┤
│ 八 │捷豹                        │1臺   │含IC板1塊 │
├──┼──────────────┼───┼─────┤
│ 九 │金象王                      │1臺   │含IC板1塊 │
├──┼──────────────┼───┼─────┤
│ 十 │大舞臺                      │2臺   │含IC板2塊 │
├──┼──────────────┼───┼─────┤
│一一│撲克牌5PK                   │2臺   │含IC板2塊 │
└──┴──────────────┴───┴─────┘
附表二：
┌──┬──────────────┬───┬─────┐
│編號│物       品       名      稱│數量  │備註      │
├──┼──────────────┼───┼─────┤
│一  │員警兌換所得現金            │700元 │伍佰元紙鈔│
│    │                            │      │1張、壹佰 │
│    │                            │      │元紙鈔2張 │
├──┼──────────────┼───┼─────┤
│二  │櫃檯內現金                  │新臺幣│壹仟元紙鈔│
│    │                            │14,200│8張、伍佰 │
│    │                            │元    │元紙鈔7張 │
│    │                            │      │、壹佰元紙│
│    │                            │      │鈔27張    │
├──┼──────────────┼───┼─────┤
│三  │櫃檯內代幣                  │9000枚│          │
│    │                            │      │          │
├──┼──────────────┼───┼─────┤
│四  │員工打卡單                  │4張   │          │
├──┼──────────────┼───┼─────┤
│五  │員工守則                    │1本   │          │
├──┼──────────────┼───┼─────┤
│六  │營業日報表                  │1張   │          │
├──┼──────────────┼───┼─────┤
│七  │現場洗分單                  │1張   │          │
├──┼──────────────┼───┼─────┤
│八  │會員名冊                    │1本   │          │
├──┼──────────────┼───┼─────┤
│九  │監視器電腦主機              │1臺   │          │
├──┼──────────────┼───┼─────┤
│十  │監視器螢幕                  │2臺   │          │
├──┼──────────────┼───┼─────┤
│一一│監視器鏡頭                  │5支   │          │
├──┼──────────────┼───┼─────┤
│一二│滑鼠                        │1個   │          │
├──┼──────────────┼───┼─────┤
│一三│鍵盤                        │1個   │          │
├──┼──────────────┼───┼─────┤
│一四│高感度收音麥克風            │1個   │          │
├──┼──────────────┼───┼─────┤
│一五│PRAKTICA相機                │1臺   │          │
├──┼──────────────┼───┼─────┤
│一六│積分卡                      │60張  │          │
├──┼──────────────┼───┼─────┤
│一七│機臺內代幣                  │14100 │          │
│    │                            │枚    │          │
├──┼──────────────┼───┼─────┤
│一八│加入會員贈分兌換表          │1張   │          │
├──┼──────────────┼───┼─────┤
│一九│神燈777拉分積分面板         │1塊   │          │
└──┴──────────────┴───┴─────┘

司法院資訊處製作；財團法人民間司法改革基金會備份。
